臺灣高等法院臺南分院民事判決　94年度上字第7號
上　訴　人　丁○○
訴訟代理人　郭玉山　　律師
　　　　　　顏婌烊　　律師
上　訴　人　乙○○
　　　　　　丙○○
　　　　　　辛○○
　　　　　　庚○○
　　　　　　癸○○
　　　　　　戊○○○
　　　　　　甲○○
　　　　　　壬○○
上列八人共同
訴訟代理人　丁○○　　住雲林縣水林鄉○○村○○路499號
被 上 訴人　己○○　　住同上鄉○○村○○○路40號
訴訟代理人　劉志卿　　律師
　　　　　　藍庭光　　律師
複 代 理人　黃俊達　　律師
　　　　　　賴鴻鳴　　律師
上列當事人間請求拆屋還地事件，上訴人對於中華民國93年11月
19日臺灣雲林地方法院第一審判決（93年度訴字第73號）提起上
訴，本院於94年7月12日言詞辯論終結，判決如下：
    主  文
上訴駁回。
第二審訴訟費用，由上訴人丁○○負擔十分之七，餘由上訴人連
帶負擔。
    事  實
甲、上訴人方面：
一、聲明：求為判決：判決廢棄。駁回被上訴人在第一審之訴。
    或發回台灣雲林地方法院。
二、陳述：除與原判決記載相同者，引用之外，補稱：
  上訴人丁○○部分：
  (一)系爭房屋係其個人出資興建，給父親李道使用，並無繼承之
    問題，被上訴人於原審追加當事人庚○○等八人，並無必要
    ，應發回原審。又蘇季華、蘇麗娟雖為蘇李鳳之女，但已拋
    棄繼承權，其並非適格當事人，原審未查，對其作實體判決
    ，應屬無效，應發回原審。
  (二)上訴人乙○○雖主張其亦出資支付材料費，但建屋之費用確
    係伊個人全部支出，乙○○僅資助家父新居添置家俱之用，
    非出資建屋。
  (三)系爭房屋之納稅義務人雖為李道，但自民國（下同）87年7
    月後，房屋稅係對使用人課徵，李道係以使用人地位納稅，
    不能因此即認定其係房屋所有權人。
  其餘上訴人乙○○等八人部分：系爭房屋係上訴人丁○○個人
  所建築。
三、證據：除援用第一審所提證據外，聲請向台灣高雄地方法院
    查詢蘇李鳳去世後，其繼承人有無拋棄繼承，並聲請囑託雲
    林縣政府鑑定系爭土地上農作物之價值。
乙、被上訴人方面：
一、聲明：求為判決：駁回上訴。
二、陳述：除與原判決記載相同者，引用之外，補稱：
  (一)蘇季華、蘇麗娟既已拋棄繼承，非系爭建物之共同繼承人，
    即無拆屋還地之義務，爰撤回對其二人之起訴。
  (二)系爭建物約在三、四十年前所建，不問其原因為何，對分割
    取得土地所有權人之被上訴人而言，不能主張有合法權源。
    又上訴人在原審迭次主張房屋係其父李道所建，現改口主張
    係丁○○個人所建，難以採信。
三、證據：援用第一審所提證據。
    理  由
一、被上訴人起訴主張：坐落雲林縣水林鄉○○段662之10號地
    號土地，為其與訴外人許志謙、許哲豪、許哲睿所分別共有
    ，上訴人之繼承人李道於系爭土地上如原判決附圖所示Ａ部
    分建有未保存登記建物（門牌號碼為雲林縣水林鄉○○路49
    9號）；又同段664地號土地，為其單獨所有，李道於原判決
    附圖所示Ｂ位置，併同上開土地建有建物（以下稱系爭建物
    ），另上訴人丁○○在如附圖所示Ｄ、Ｅ土地上種植樹木，
    均屬無權占有，影響伊及其他共有人所有權之行使，依民法
    第767條、第821條規定，提起本件訴訟，求為判決命上訴人
    等9人應拆除房屋，上訴人丁○○除去地上農作物，將664號
    土地如原判決附圖Ｂ及Ｄ部分之土地被上訴人，將662之10
    如原判決附圖Ａ、Ｅ部分之土地交還被上訴人與其他共有人
    全體等語。
二、上訴人丁○○則自認系爭樹木為伊所種植，系爭建物係其出
    資興建，非父親李道所建，建屋當時經原土地所有權人同意
    ，非無權占有，上訴人乙○○則以：系爭房屋係伊父親李道
    多年前所建，伊亦曾支出部分材料及工資，房屋係伊共有等
    語，上訴人戊○○○則以：系爭房屋係伊繼承而得等語，資
    為抗辯
三、被上訴人主張，系爭662之10號土地，為其與訴外人許志謙
    、許哲豪、許哲睿分別共有，同段664地號土地，則為其單
    獨所有，已據其提出土地謄本二件為証，堪信為真實。又系
    爭二筆土地上如原判決附圖所示Ａ、Ｂ位置，Ａ部分面積15
    1.24平方公尺，Ｂ部分面積78.50平方公尺上有系爭未保存
    登記建物（門牌號碼雲林縣水林鄉○○路499號）一棟，上
    訴人丁○○在原判決附圖所示Ｄ、Ｅ部分面積各為130.93平
    方公尺，365.60平方公尺上種植有果樹之事實，亦為上訴人
    所不爭執，並經原審勘驗現場查明，囑託雲林縣北港地政事
    務所測量明確，有勘驗筆錄（原審卷一、第43頁）、現場照
    片共五張、複丈成果圖（原審卷一第79、175頁）附卷可按
    ，亦堪採信。茲被上訴人主張，系爭房屋、農作物，均無正
    當權源，妨害其所有權之行使，請求上訴人除去建物、地上
    農作物，交還土地與上訴人或共有人全體，上訴人則否認其
    主張，並以前開情詞置辯，是本件應審究者，乃(一)系爭房屋
    究係何人所建，現所有權人為何人？(二)房屋及地上作物有無
    正當占有系爭土地之權源？
四、經查：
  (一)系爭建物所有權人部分：
  　(1)上訴人丁○○於原審起初主張，房屋係父親李道建築、遺
      留下來（原審卷一，第26頁、29頁、43之1頁），其後又
      變更主張，建物以父親名義建造，伊曾支出一部分資金供
      父親支出材料費等語（原審卷一第75頁）。嗣後其於本院
      審理時更主張，房屋係其個人出資興建供父親居住，乙○
      ○僅支出傢俱費用云云（本院卷第129頁），前後主張不
      一，已難遽予採信。
    (2)對照上訴人乙○○於原審陳述，我有出資十萬元給父親付
      材料費與工資，建物父親沒說何人繼承等語（原審卷一第
      75、77頁），其後又變更主張，表示建物係丁○○所建築
      （原審卷二第六頁反面），主張前後不一。
    (3)依原審向雲林縣稅捐稽徵處北港分處所函查之九十三年四
      月二十七日雲稅北一字第０九三０００二六七八號函，所
      附系爭建物之稅籍紀錄表，載明該建物之納稅義務人為李
      道（原審卷一，第111頁以下）。按房屋稅，依房屋稅法
      第四條規定觀之，原則上係向房屋所有人徵收之，未辦建
      物所有權第一次登記（俗稱保存登記）且所有人不明時，
      始向使用執照或建築執造所載起造人徵收，若無建築執照
      時，則以現使用人徵收之。系爭房屋其房屋稅既係向李道
      徵收，可見稅捐單位原則上係認定房屋係李道所有，此項
      事實已經過多年，若上訴人丁○○主張為真，即系爭房屋
      係其個人興建，理應就此向稅捐單位異議，要求更改納稅
      義務人名義。乃其多年來並未加以處理，再參諸其於原審
      審理初始，亦主張系爭建物係其父所建，其僅提供部分資
      金而已，上訴人既係李道之子，因父親建屋，提供部分金
      錢供父親建屋，無非係盡人子之孝道，乃古來所謂養兒防
      老之體現而已，不能認其提供資金係與其父合建，此由上
      訴人乙○○亦主張曾提供部分資金供父親建屋即明。是上
      訴人丁○○主張，系爭建物全係其個人出資興建云云，非
      屬事實，應以其最先主張系爭建物係父親李道所建，為可
      採。
    (4)綜上所述，系爭房屋既係李道原始建築，應係李道所有，
      李道既已於91年4月28日死亡，其繼承人為丁○○、乙○
      ○、丙○○、戊○○○、甲○○及蘇李鳳，有戶籍謄本可
      按。而蘇李鳳又於92年8月6日死亡，蘇李鳳之繼承人為上
      訴人庚○○、辛○○、癸○○、壬○○，另蘇季華、蘇麗
      絹2人則拋棄繼承，有被上訴人提出之戶籍謄本14件可按
      ，並經本院向台灣高雄地方法院查詢明確，有該院雄院黃
      家敦92繼1208、1209字第11253號函附卷可按（本院卷第
      93頁以下）。被上訴人主張系爭建物應由上訴人丁○○、
      乙○○、丙○○、戊○○○、甲○○、庚○○、辛○○、
      癸○○、壬○○共同繼承，為可信。
  (二)系爭建物及農作物有無正當占有系爭二筆土地之權源？
  　(1)查：系爭建物跨建於662之10號及664地號二筆土地，其中
      662之10號土地，係88年7月因判決分割自同段662地號土
      地分割出來者，有原審法院86年度訴字第444號民事判決
      、土地登記謄本附卷可參。
    (2)系爭建物因未辦所有權登記，實際興建完成之時間並無資
      料可考，惟依上訴人丁○○、乙○○於原審主張，興建於
      一、二十年前；依上開稅捐稽徵處北港分處函附件所示，
      系爭建物之房屋稅起課時為「87年7月」。足徵系爭建物
      係於系爭662地號判決分割前所建，應堪認定。
    (3)按共有物之分割，經分割形成判決確定者，即生共有關係
      終止及各自取得分得部分所有權之效力。共有人對於他共
      有人分得之部分，既喪失共有權利，則其占有，除另有約
      定外，即難謂有何法律上之原因。最高法院著有51年台上
      字第2641號判例足資參照。查系爭建物既係於分割前所建
      ，姑不論李道於興建系爭建物之初，是否曾經得662地號
      土地原共有人全體同意，於判決分割之後，上訴人既未能
      舉證證明被上訴人及其他共有人同意其等繼續占有使用
      662之10號土地，按諸上開說明，則上訴人之房屋自無繼
      續占有使用之權源。其占有使用662之10號土地，即屬無
      權占有。
    (4)又系爭664地號土地，係被上訴人於68年3月間以買賣方式
      取得，該筆土地雖非分割自662地號土地，但上訴人空言
      主張其父親興建房屋時，曾得所有權人之同意，既為被上
      訴人否認，其未提出証據証明，自無足採。
　　(5)又如原判決附圖所示Ｄ、Ｅ部分土地，為上訴人丁○○占
  　　有使用，種有果樹，已據上訴人丁○○自認，其既未能証
    　明有何占有權源，則被上訴人主張，上訴人丁○○乃無權
      占有，自屬可採。
五、末按所有人對於無權占有或侵奪其所有物者，得請求返還之
    。對於妨害其所有權者，得請求除去之。有妨害其所有權之
    虞者，得請求防止之。且各共有人對於第三人，得就共有物
    之全部為本於所有權之請求。但回復共有物之請求，僅得為
    共有人全體之利益為之。此觀民法第767條、第821條規定即
    明。又拆除房屋係事實上之處分行為，如房屋為公同共有，
    依民法第828條第2項規定，其處分除法律或契約另有規定外
    ，應得公同共有人全體之同意。最高法院亦著有90年度台上
    字第2438號判決可資參照。系爭房屋既係上訴人丁○○、乙
    ○○、丙○○、戊○○○、甲○○、庚○○、辛○○、癸○
    ○、壬○○繼承而為公同共有人，則被上訴人本於所有權人
    及共有人地位，請求其等將如原判決附圖所示即662之10號
    地號土地，Ａ部分面積151.24平方公尺，同段664地號土地
    ，Ｂ部分面積78.50平方公尺之未保存登記建物拆除，將Ａ
    部分土地交還被上訴人及其他共有人全體，將Ｂ部分土地交
    還被上訴人。並請求上訴人丁○○將如原判決附圖所示Ｄ、
    Ｅ部分，面積各為130.93平方公尺，365.60平方公尺上之果
    樹除去，將Ｅ部分土地返還被上訴人及其他共有人全體，將
    Ｄ部分土地返還被上訴人，於法自無不合，應予准許。原審
    就此部分所為判決，於法並無不合。上訴意旨指摘原判決不
    當，求予廢棄改判，為無理由，應予駁回其上訴。至原審判
    決命蘇季華、蘇麗絹拆屋還地部分，既已因被上訴人撤回對
    其之起訴，該部分之判決已因訴之撤回而失其效力，上訴人
    主張該部分判決無效不當，應將全部判決廢棄發回云云，尚
    有誤會，並不可採。
六、據上論結，本件上訴為無理由，依民事訴訟法第449條第1項
    、第78條、第85條第２項，判決如主文。
中　　華　　民　　國　　94　　年　　 7　　月　　26　　日
                  民事第五庭    審判長法　官　張世展
                                      法　官　王浦傑
                                      法　官　吳上康
上為正本係照原本作成。
如對本判決上訴，須於判決送達後20日內向本院提出上訴狀，未
表明上訴理由者，應於上訴後20日內，向本院提出理由書（須附
繕本）。
中　　華　　民　　國　　94　　年　　 7　　月　　29　　日
                                      書記官　易慧玲
                                                  Ｊ
